【裁判字號】    98,上訴,279
【裁判日期】    981027
【裁判案由】    強盜等
【裁判全文】
臺灣高等法院刑事判決                 98年度上訴字第279號
上  訴  人
即  被  告  甲○○（原名黃創業.
                    （現另案於臺灣臺北監獄執行中）
選任辯護人  吳鴻奎律師
            張人志律師
上列上訴人即被告因強盜等案件，不服臺灣桃園地方法院97年度
訴字第777 號，中華民國97年9 月17日第一審判決（起訴案號：
臺灣桃園地方法院檢察署97年度偵字第10569 號），提起上訴，
本院判決如下：
    主  文
原判決關於加重強盜罪暨定應執行刑部分均撤銷。
甲○○意圖為自己不法之所有，攜帶兇器，以脅迫至使不能抗拒
，而取他人之物，未遂，累犯，處有期徒刑年拾月；扣案之仿
WALTHER廠PPK/S型半自動手槍製造換裝土造金屬槍管之改造槍枝
壹支（含彈匣壹個，槍枝管制編號0000000000號）、 直徑8.0 ±
0.5mm金屬彈頭之非制式子彈顆均沒收。
    事  實
一、甲○○前於民國85年間因違反戡亂時期肅清煙毒條例、槍砲
    彈藥刀械管制條例及麻醉藥品管理條例案件，經臺灣桃園地
    方法院以84年度訴字第974 號分別判處有期徒刑三年四月、
    一年及六月，並定應執行有期徒刑四年六月確定；復因違反
    麻醉藥品管理條例案件，經同院以84年度訴字第1486號判處
    有期徒刑五年五月，嗣提起上訴後經撤回上訴而確定；再經
    同院就上開二案件裁定定其應執行之刑為有期徒刑九年六月
    確定，而於89年5 月4 日縮短刑期假釋出監；嗣因撤銷假釋
    執行上開殘刑四年四月四日，迄於95年9 月18日縮刑期滿執
    行完畢。詎甲○○仍不知悔改，因經濟困窘，見汽車旅館深
    夜後客人稀少，竟基於為自己不法所有之意圖，於97年4 月
    20日凌晨4 時47分許，駕駛甫（於同日凌晨2 時許在桃園縣
    平鎮市○○街268 號前）竊得車牌號碼9867－MN號自小客車
    （竊盜部分已判決確定），攜其所有客觀上具殺傷力足以對
    人生命、身體、安全構成威脅可供兇器使用之可發射子彈具
    殺傷力之改造手槍及子彈（違反槍砲彈藥刀械管制條例部分
    已判決確定），並戴上其所著深色連帽上衣之帽子、口戴口
    罩1個、手戴手套1雙之裝扮作為掩飾（口罩及手套均係甲○○自所竊上開自小客車內隨手取得），前往位於桃園縣平鎮
    市○○路70號之「愛莉園汽車旅館」。該汽車旅館櫃檯人員
    丙○○經由監視錄影設備見甲○○所駕駛之車輛進入，即至
    門口迎接，迨甲○○進入該旅館之進車道後，丙○○即趨前
    接待，甲○○將車停妥後隨即右手持前開槍彈走出車外意圖
    施脅迫，強劫櫃檯內之財物，遂持槍直指丙○○胸口，喝令
    丙○○「手舉起來」（臺語）、「走進去」、「走進去」、
    「不要動」（以上均國語），迫使丙○○進入該汽車旅館櫃
    檯內，欲以此脅迫之方式，使丙○○不能抗拒，而強劫收櫃
    檯內財物。嗣丙○○遭甲○○持槍往櫃檯門口後退二步後，
    趨前欲奪下甲○○手持槍枝而與甲○○發生拉扯，二人並一
    路從旅館進車道旁櫃檯門口扭打至該汽車旅館前之平鎮市○○路上，其間，甲○○手持槍枝復因誤觸扳機擊發，子彈即
    自丙○○所著外套及襯衫穿透，所幸並未造成傷亡（甲○○
    所涉殺人未遂罪嫌，業經檢察官另為不起訴處分確定），丙○○趁勢將甲○○所持槍枝打落在地，槍枝且因此拆解，並
    扯下甲○○所戴口罩。甲○○斯時認已無法強劫汽車旅館財
    物，未及將所攜上開槍枝及子彈帶離現場即棄車徒步沿平鎮
    市○○路往民族路方向逃逸，而未得逞。嗣警方據報前往現
    場，當場扣得甲○○所持以使用之上開槍枝一支、子彈四顆
    ，彈殼、彈頭及口罩各一個。並經由現場所遺留車號9867－
    MN號自小客車內之車鑰匙查悉係甲○○女友陳氏水所有，再
    循線於97年4 月26日凌晨0 時20分許，在桃園縣觀音鄉○○
    街65號前查獲甲○○，始知上情。
二、案經桃園縣政府警察局平鎮分局報請臺灣桃園地方法院檢察
    署檢察官偵查起訴。
    理  由
壹、程序方面：
一、九十二年修正公布之刑事訴訟法改採以當事人進行為主之訴
    訟制度，檢察官代表國家偵查犯罪、實施公訴，基於當事人
    一方原告之地位，就被告犯罪事實及訴訟條件與據以認定證
    據能力等訴訟程序上之事實，固應善盡舉證責任。然因檢察
    官訊問證人、鑑定人等被告以外之人時，均能遵守法律規定
    而不致違法取供，並令具結，可信性極高，為兼顧理論與實
    務，乃於同法第一百五十九條之一明定檢察官於偵查程序取
    得被告以外之人所為陳述，除顯有不可信之情況者外，均有
    證據能力，得為證據。故被告等當事人、代理人、辯護人、
    輔佐人若主張其顯有不可信之情形者，本乎當事人主導證據
    調查原則，自應負舉證責任，否則被告以外之人向檢察官所
    為之陳述，毋庸另為證明，即得作為認定被告犯罪之證據。
    而所謂「顯有不可信」之情況，係指其不可信之情形，甚為
    顯著瞭然者，固非以絕對不須經過調查程序為條件，然須從
    卷證本身，綜合訊問時之外部情況，....為形式上之觀察或
    調查即可發現，無待進一步為實質調查之情形而言（最高法
    院96年台上字第5684號判決意旨參照）。查證人即被害人丙○○於檢察官偵查中到場具結後之偵訊筆錄（見偵查卷第94
    頁），有證人結文附卷，復查無顯不可信之情況，依上說明
    ，自有證據能力。
二、次按被告以外之人於審判外之陳述，雖不符同法第159 條之
    1 至之4 規定，而經當事人於審判程序同意作為證據，法院
    審酌該言詞陳述或書面陳述作成時之情況，認為適當者，亦
    得為證據。又當事人、代理人或辯護人於法院調查證據時，
    知有第159 條第1 項不得為證據之情形，而未於言詞辯論終
    結前聲明異議者，視為有前項之同意，同法第159 條之5 亦
    定有明文。本件其餘資以認定犯罪事實之所有卷證資料（除
    證人丙○○於警詢中之陳述外），復均查無違反法定程序取
    得之情形，且公訴人及被告迄於言詞辯論終結前，亦均不為
    爭執或聲明異議，是認均有證據能力，先予敘明。
貳、實體方面：
一、訊據被告甲○○固坦承有於上開時、地駕駛所竊得之前開自
    小客車，並頭戴深色連帽上衣之帽子、口戴口罩一個、手戴
    手套一雙，持上開槍枝至「愛莉園汽車旅館」，並持槍喝令
    旅館服務人員丙○○「進去」，嗣丙○○與伊發生拉扯，伊
    即逃離現場等事實，惟矢口否認有強盜之意圖，辯稱：當天
    其先在中壢市美華泰後面金沙遊樂場碰到綽號「阿泉」的乙○○，告知伊綽號「阿光」者甫從遊樂場離開，前往「愛莉
    園汽車旅館」投宿，伊才前往「愛莉園汽車旅館」要找綽號
    「阿光」者理論，為何拿走合資購毒的錢後避不見面，且未
    交付毒品，沒想到會跟櫃檯人員丙○○發生誤會，進而拉扯
    、扭打，伊並沒有要強盜的意圖，因不知道綽號「阿光」者
    住在哪一間房，所以拿槍威嚇丙○○講出來，且伊未開口向
    櫃員人要錢，或伸手拿錢的動作，伊沒有要強盜財物的意思
    云云。經查：
  (一)上揭被告甲○○如何駕駛上開竊來之車牌號碼9867－MN號自
    小客車，以頭戴深色連帽上衣之帽子、口戴口罩一個、手戴
    手套一雙作為掩飾，再以其所持有上開具殺傷力之槍枝及子
    彈，喝令汽車旅館員工丙○○高舉雙手走進櫃臺，丙○○因
    受此脅迫而朝櫃臺門口後退二步，嗣因遭丙○○抵抗發生扭
    打，被告手持槍枝復因誤觸扳機擊發，子彈即自丙○○所著
    外套及襯衫穿透，所幸並未造成傷亡，丙○○趁勢將甲○○
    所持槍枝打落在地，槍枝因此拆解，並扯下甲○○所戴口罩
    ，被告未及強劫財物即棄槍彈逃逸現場等情，此據證人即被
    害人丙○○於偵查及原審審理時具結，均一致證稱：其與被
    告素不相識，於97年4 月20日凌晨4 時47分許，在「愛莉園
    汽車旅館」進車道櫃檯經由監視錄影設備見被告所駕駛之車
    輛進入，即至門口迎接；於被告將車停妥後未及二秒，車門
    打開，只見身穿深色連身外套之被告已將帽子戴上、口戴口
    罩、手掛手套高舉手槍下車喝令「進去、進去」，其見狀因
    而向後退二步，至於被告則僅踩上櫃檯門口一步，但尚未進
    入櫃檯，其上前抓住該槍並與之一路扭打至馬路上；與被告
    扭打前因案發過程時間很短，被告講完「進去」後、伊即上
    前搶槍，故被告並無機會再說其他話語；被告自始至終均未
    流露出任何詢問或找人之意，更未開口表示要來找人；之後
    其即將被告壓制於路旁另一部汽車上，過程中被告亦曾開槍
    （按係拉扯中誤觸板機），之後槍枝被其打落在地上、碎掉
    ，被告且遭其扯下手套及口罩，因而得見被告之臉等語綦詳
    （見偵查卷第95頁、原審卷第62至63頁），核與證人即同日
    與被害人丙○○負責汽車旅館接待之丁○○於原審審理時結
    證：其於97年4 月20日凌晨4 時許，在「愛莉園汽車旅館」
    與丙○○一起值班，當時我們兩人一起在櫃檯裡面；當時我
    有看到丙○○跟人家打鬥，我透過監視器看到丙○○要出去
    接車，看到被告車停了大約兩秒，下車喝令丙○○「進去、
    進去」，我有看到他高舉槍對著丙○○，然後就和丙○○發
    生衝突；我確實有聽到被告叫丙○○「進去、進去」，發生
    拉扯之後兩人就打到車道上，我當時判定可能是搶劫，我就
    叫主管起床，並且按下警報鈴，然後去外面幫忙丙○○，當
    我出去的時候，看到被告已經準備要離開了等情節相符（見
    原審卷第62至63頁）。且經原審就案發當日「愛莉園汽車旅
    館」之車輛通行走道、櫃檯內部及旅館外左側道路監視錄影
    畫面勘驗結果，可知於97年4 月20日凌晨4 時47分14秒時，
    確有一輛黑色自小客車於駛入汽車旅館車行通道後，未及停
    妥，即有一名身穿黑色西裝外套男子自櫃檯內開門鞠躬示意
    ；嗣於同日凌晨4 時47分24秒至30秒間，該車駕駛座車門打
    開，即見一名身著深色連身外套男子右手持槍下車直指該黑
    色西裝外套男子胸口；一邊喝令其「手舉起來」（臺語）、
    「走進去」、「走進去」、「不要動」（以上均國語），一
    邊則以自己身體欲將之推進櫃檯內；黑色西裝外套男子僅些
    微向後退一、二步，尚未進入櫃檯，即與連身外套男子發生
    激烈拉扯，雙方一路自櫃檯門口扭打至道路上。之後該連身
    外套男子在碰撞停放路旁之自小客車後徒步逃逸而結束扭打
    ，亦有原審勘驗筆錄及翻拍自上開監視系統所擷取之影像檔
    之輸出相片10張在卷可憑（見本院卷第70至71頁，第80至82
    頁），此亦核與證人丙○○、丁○○所證各節相合，復有被
    告與丙○○拉扯後遺留在現場之改造手槍一支、子彈四顆及
    口罩一個扣案可資參佐。且證人丙○○、丁○○與被告並無
    仇怨，當無干冒偽證罪刑責，虛詞杜撰誣陷被告之必要，況
    證人丙○○、丁○○對上揭案發經過情節證述內容，互何相
    互吻合，堪認證人丙○○、丁○○前揭所證並非虛構，實堪
    採信。
  (二)被告雖辯稱：其前往「愛莉園汽車旅館」要找綽號「阿光」
    者理論，有關合資購買毒品海洛因問題云云。惟查，被告於
    偵查中供稱：當天是一位綽號「眼鏡」的朋友告知伊說綽號
    「阿光」者在「愛莉園汽車旅館」云云（見偵查卷第95頁）
    。繼改稱：係綽號「阿泉」乙○○告知伊說綽號「阿光」者
    在「愛莉園汽車旅館」云云（見偵查卷第95頁）；嗣改稱綽
    號「眼鏡」者與本案無關，係綽號「阿泉」者告知伊說綽號
    「阿光」者在「愛莉園汽車旅館」（見偵查卷第144 頁），
    足見被告對於究係自綽號「眼鏡」或「阿泉」之人得知綽號
    「阿光」者將於當晚投宿於愛莉園汽車旅館內，先後供述矛
    盾不一，已難遽信。復稽之，被告於檢察官聲請羈押於原審
    羈押庭訊問時供稱：因為綽號「阿光」者之前欺負我，借錢
    都不還我，我家裡經濟狀況不好，所以才想要找他要錢等語
    （見原審97年度聲羈字第300 號卷第24頁），則被告對於為
    何去找綽號「阿光」者，緣由亦相互矛盾。況被告至審理終
    結止，始終無法提供「阿光」之年籍資料以供審究，是否確
    有被告所指「阿光」該人存在，已非無疑。又縱認確有被告
    所指「阿光」該人，惟依證人丙○○於審理中證稱：「（如
    果有人到你們汽車旅館詢問旅客住宿房間的時候，你們如何
    處理？）如果有管區警員，就由我們主任陪同。若是單純找
    朋友的話，我們會要求訪客先行用電話聯絡裡面的朋友，我
    們會打電話確認確實是旅客的朋友才會讓訪客進入房間」等
    語（見原審卷第66頁），足見至汽車旅館找尋房客，並非不
    可能之事。則苟被告確係前往找尋綽號「阿光」者，其大可
    直接詢問櫃檯服務人員房號即可，豈有迂迴先持槍喝令服務
    人員進入櫃檯再逼問房號之異常之舉。不惟如此，其以持槍
    迫使櫃檯人員進入櫃檯之大肆舉動，既已驚動旅館服務人員
    ，又如何能在不驚動綽號「阿光」者之情況下，順利尋得綽
    號「阿光」者，被告所辯上情，其違背常情事理之處不言可
    喻，由此益徵被告所辯該情核係臨訟杜撰辯詞，委無足採。
  (三)復查，被告於偵查期間具狀聲請具保陳稱：家中尚有年邁多
    病母親，經濟賴其操持等情（見原審97年度偵聲字第324 號
    卷第32至33頁、97年度偵聲字第428 號卷第3至4頁）。又被
    告與其越南國籍女友陳氏水同居於桃園縣觀音鄉○○村○○
    街63號3 樓303 室，且被告於上揭時地經警查獲時，前往被
    告與其女友前述同居處所搜索時，扣得毒品海洛因級施用器
    具等物，業據被告於警詢時供承在卷（見偵查卷第11頁），
    則被告顯係施用毒品及須提供同居女友日常家用，因而經濟
    困頓，需款孔急，可堪認定。復參諸，依證人丙○○、丁○○上開證述，及依原審勘驗「愛莉園汽車旅館」監視錄影設
    備畫面勘驗結果及監視系統所擷取之影像檔之輸出相片所示
    ，被告當天一將車停妥於愛莉園汽車旅館進車道，旋以身著
    連帽外套並戴上帽子、口戴口罩、手戴手套之裝扮持槍下車
    直指丙○○胸口，並高聲喝令「手舉起來」、「走進去」、
    「不要動」，並未提及或透露要至旅館尋人之任何訊息，已
    如前述，則以被告深夜刻意掩飾面容、避免留下指紋之裝扮
    ，甫下車即手持具殺傷力之改造手槍近距離直指素不相識並
    無仇怨之丙○○，同時喝令其雙手舉起、進入櫃檯不要輕舉
    妄動等各該客觀情節觀之。足見被告因經濟困頓，缺前花用
    ，而案發當日確係意圖強盜櫃檯內之現金，而持具殺傷力槍
    彈至「愛莉園汽車旅館」無訛，其強盜意圖灼然甚明。
  (四)被告又辯稱伊既未伸手去拿丙○○身上財物，更未開口要求
    其交付身上或櫃檯內之物品，足見伊並無強盜意圖云云。然
    依原審前開勘驗監視錄影設備畫面結果，被告自駕車駛入汽
    車旅館進車道，至與丙○○發生扭打至逃離現場止，僅短短
    1 分6 秒之時間，佐以證人丙○○於原審審理時證述因案發
    時間很短，在被告講完「進去」後未幾，其即趨前搶槍而與
    被告發生扭打，被告並無機會搜其身體或櫃檯，或有任何要
    取櫃檯財物之表示或動作，後因其將被告手持槍枝打落，並
    扯下其口罩，被告即逃離現場等語，足見被告係未及向丙○○表示交付財物之意，即因遭丙○○抵抗而匆忙逃離現場甚
    明。且被告見「愛莉園汽車旅館」櫃檯人員丙○○趨前接待
    ，旋下車持槍指向丙○○，並喝令丙○○「進去、進去」櫃
    檯，且被告已踏入辦公室門檻乙情，已據證人丁○○於原審
    審理時結證在卷（見原審卷第69頁）。苟被告僅係要櫃檯人
    員丙○○講出綽號「阿光」者住宿房號，焉需於持槍喝令丙○○進去、進去櫃檯，即隨之欲進入櫃檯所在辦公室內。故
    由被告一下車即持槍指向趨前迎接櫃檯人員喝令進去櫃檯內
    ，且其自身亦往櫃檯內方向前進，顯見被告於案發當日確係
    欲以持槍指向櫃檯人員之脅迫方式，強盜該汽車旅館辦公室
    櫃檯內之財物無誤，其強盜財物意圖，彰彰甚明。
  (五)按強盜之著手，應以實施強暴、脅迫等行為為標準（參照最
    高法院23年度非字第85號判例意指）。次按強盜罪以強暴、
    脅迫等方法，致使不能抗拒為構成要件之一，當然含有使人
    行無義務之事之性質。若強盜犯行業已著手實施，則所為強
    暴、脅迫使人行無義務之事行為，應包括在強盜行為之內，
    無另行成立刑法第304 條第1 項之使人行無義務之事罪之餘
    地（最高法院92年度台上字第3860號判決參照）。查本件案
    發時間係在凌晨4 時47分許深夜時分，而被害人丙○○手無
    寸鐵獨與同事丁○○二人輪值「愛莉園汽車旅館」夜班，突
    遇被告手持具殺傷力之改造手槍近距離直指胸口，倘丙○○
    不從，被告極可能在瞬間即扣下扳機，取其性命或致之受傷
    ，則一般人於此情形下，其意思、自由均將受壓抑而無法抵
    抗，參以丙○○於遭人以槍直指胸口後，隨即往櫃臺方向後
    退二步，顯見丙○○確已心生畏懼，其自由意志並已受壓抑
    ，應認被告前開行為，客觀上已達到至使丙○○喪失意思自
    由而不能抗拒之脅迫程度甚明。至丙○○嗣後雖趨前搶槍而
    與被告扭打，惟依前述，即使被害人曾為實際之抵抗行為，
    亦無礙於被告強盜罪責之成立。本件被告因經濟困窘，缺錢
    花用，已如前述，明知汽車旅館櫃檯內均置有現金，以利營
    業週轉、找零，從而其深夜持槍欲強行進入櫃檯內，並隨即
    持具殺傷力槍枝指向趨前迎接櫃檯人員，足認其意在持槍強
    盜財物，並已經實施脅迫行為而已著手強盜犯行。本件被告
    原審辯護人及被告於原審、本院審理時均辯稱：其持槍僅係
    要脅迫「愛莉園汽車旅館」櫃檯人員說出綽號「阿光」者之
    住宿房號，其僅成立強制未遂罪云云（見原審卷第31頁、本
    院卷101 頁反面），容有誤會，附此敘明。
  (六)被告及辯護人雖於本院審理時聲請傳喚綽號「阿泉」之乙○○到庭作證，用以證明被告於案發前確在中壢市美華泰後面
    金沙遊樂場，遇見乙○○，經其告知綽號「阿光」者投宿於
    「愛莉園汽車旅館」始前往找尋云云，惟綽號「阿泉」乙○○經本院傳拘無著（見本院卷第75頁至第78頁），且被告對
    於究竟是何人告知綽號「阿光」者在「愛莉園汽車旅館」，
    及究何原因前往「愛莉園汽車旅館」，前後敘述不一，且相
    互矛盾，不足採信，已如前述，再者是否有綽號「阿光」之
    人及是否有被告所稱與綽號「阿光」者有合資購買毒品之糾
    紛，被告亦無法提供該員資料以供本院審究其所述情節是否
    屬實，且被告犯行已臻明確，本院認無再行傳喚乙○○到庭
    之必要。
  (七)綜上所述，被告所辯均屬卸責之詞，洵無足採，本件事證已
    臻明確，被告犯行堪以認定，應依法論科。
二、按刑法第321 條第1 項第3 款之攜帶兇器加重竊盜罪，係以
    行為人攜帶兇器竊盜為其加重條件，此所謂兇器，其種類並
    無限制，凡客觀上足對人之生命、身體、安全構成威脅，具
    有危險性之兇器均屬之，且祇須行竊時攜帶此種具有危險性
    之兇器為已足，並不以攜帶之初有行兇之意圖為必要（最高
    法院79年度台上字第5253號判例參照）。查被告持以強盜之
    槍彈經送內政部警政署刑事警察局以性能檢驗法、試射法及
    顯微鏡比對法鑑定結果，亦認「送鑑手槍壹支（槍枝管制編
    號0000000000），係改造手槍，由仿WALTHER廠PPK/S型半自
    動手槍製造之槍枝，換裝土造金屬槍管而成，擊發功能正常
    ，可供擊發適用子彈使用，認具殺傷力。」、「送鑑子彈肆
    顆，認均係非制式子彈，由金屬彈殼組合直徑8.0±0.5㎜金
    屬彈頭而成，採樣壹顆試射，可擊發，認具殺傷力。」，亦
    有該局97年6 月13日刑鑑字第0970065932號槍彈鑑定書在卷
    足憑（見偵查卷第134至137頁、原審卷第47至49頁），若持
    以行兇，客觀上足以對人之身體、生命構成威脅，具有殺傷
    力，並經本院提示供被告辯論，有筆錄在卷可參，當屬刑法
    第321 條第1 項第3 款所稱兇器之一種。
三、復按強盜罪之強暴、脅迫，以所施用威嚇之程度，客觀上足
    以壓抑被害人之意思，至使不能抗拒為已足。至施用之威嚇
    手段，客觀上是否足以壓抑被害人之意思自由，應依一般人
    在同一情況之下，其意思自由是否因此受壓制為斷，不以被
    害人之主觀意思為準（最高法院87年度台上字第3705號判決
    參照）。又強盜罪之構成，以其所實施之強暴、脅迫，已達
    於使人不能抗拒之程度為必要，倘其取物手段雖屬不法，而
    尚未使人至於不能抗拒者，縱觸犯他種罪名，尚難以強盜論
    擬（最高法院29年度上字第3006號、67年度台上字第542 號
    判例參照）。此二判例均強調強盜罪，以其所實施之強暴、
    脅迫，已達於使人不能抗拒之程度為必要，或致喪失自由意
    志不能抗拒為要件，但不免令人誤解未達不能抗拒之情形即
    不成立強盜罪。惟依刑法第328 條規定，強盜罪除須具不法
    所有之意圖外，其構成要件為：(1)有犯強盜罪之犯意；(2)以
    強暴、脅迫、藥劑、催眠術或他法之行為；(3)至使不能抗之
    程度；(4)取得財物。其(1)為犯意，有犯意而未實施犯罪行為
    ，尚屬預備犯（最高法院23年度非字第85號判例參照）。其
    (2)為行為，有前犯意，並已著手實施犯罪行為，即可定其犯
    罪是否既遂（同上判例參照）。其(3)則為成罪之特別要件；
    其(4)則為犯罪目的達成（最高法院21年度上字第892 號判例
    參照）。因此，倘有強盜犯意，並已著手實施強暴、脅迫手
    段，雖被害人奮力扺抗，而未能得財，依刑法第25條第1 項
    規定，仍屬未遂犯。
四、查被告以具殺傷力槍枝指向被害人丙○○，堪認被告係對被
    害人丙○○施以前開所稱之「脅迫」行為無訛。雖被害人丙○○嗣與被告發生扭打，惟參酌上揭見解，意思自由是否因
    此受抑制之判斷，既然應以一般人在同一情況下客觀上是否
    至使不能抗拒為斷，而不以被害人之主觀意思為準，並參酌
    被告既係一名身強力壯之年輕男子，又持前開輕易足以致人
    死傷之槍枝指向被害人施以脅迫，且案發時又係於深夜，依
    當時被害人所處之客觀環境觀察，於此情形下，被告所為之
    上開不法手段，當足以抑制通常人之抗拒，並壓抑其之意思
    自由，而達不能抗拒之程度。又按強盜罪之既遂與否，以已
    未得財為標準，若僅施用強暴、脅迫等手段，而未取得財物
    者，仍應以未遂論（最高法院23年度非字第85號、21年度上
    字第892 號判例參照）。本件被告既已著手於攜帶兇器強盜
    之加重強盜行為，已如前述，嗣雖經櫃檯人員奮力抵抗，而
    未取得財物，即應認被告係屬加重強盜未遂，核被告所為，
    係犯刑法第330 條第1 項、第2 項之攜帶兇器強盜未遂罪。
    被告已著手於攜帶兇器強盜行為之實施，未生得財之結果，
    屬未遂犯，依刑法第25條第2 項規定，應按既遂犯之刑度減
    輕其刑。而被告有事實欄所載論罪科刑之執行紀錄，有本院
    被告前案紀錄表可參，其於受有期徒刑執行完畢後五年內故
    意再犯上開有期徒刑以上之罪，為累犯，應依刑法第47條第
    1 項規定加重其刑，並依法先加而後減之。
五、原審以被告甲○○罪證明確而予論罪科刑，固非無見，惟按
    (一)刑事判決主文乃法院標明被告事件所為判決之結果，為判
    決書應記載之事項，其內容必須與事實、理由及適用法條相
    一致始為適法。又刑法強盜罪之行為態樣包含強暴與脅迫。
    所謂「強暴」，係謂直接或間接對於人之身體施以暴力，以
    壓制被害人之抗拒之狀態而言；「脅迫」則係指行為人以威
    嚇加之於被害人，使其精神上萌生恐懼之心理，以達到至使
    不能抗拒之程度（最高法院94年度台上字第7041號、95年度
    台上字第4801號判決意旨參照）。本件被告持具殺傷力槍枝
    （內有子彈）指向被害人，係以威嚇之方法使被害人心理上
    產生恐懼，應屬「脅迫」之範圍，乃原判決前開論述卻謂屬
    「強暴」方式，尚有未洽。(二)本案被告以犯強盜罪之犯意，
    實施脅迫之行為，因被害人反抗未能取得財物，而未遂。然
    原判決卻認定已至使被害人不能抗拒，顯與卷內事證不符，
    容有未當。(三)原判決對於被告供犯罪所用未扣案之物手套、
    連帽衣服不予沒收部分，未敘明理由（詳後述），亦有未洽
    。上訴意旨，仍執前詞否認犯罪，雖無可取，然原判決既有
    可議，自屬無可維持，應由本院依法撤銷改判，以期適法。
    爰審酌被告其年輕力壯，強盜方式手段具高度危險性，稍有
    不慎極易致人死傷，雖與被害人拉扯中誤觸板機擊發，惟未
    傷及被害人。被告自承其家中尚有年邁多病母親賴其照養，
    竟然於深夜時分猶在外閒蕩，並參酌其因施用毒品需錢恐殷
    ，並與女友在外同居，顯見被告並未專心照顧家中病弱長者
    ，反而於深夜於外遊蕩，並施打毒品，徒增家中之困擾，足
    徵其品行不良且不知反省，以及被告年輕力壯，家中又多病
    弱老人，卻因為圖自缺錢花用，不思以正當手段謀取財富之
    犯罪動機、目的，另觀諸被告持具殺傷力槍彈欲強劫他人財
    物，顯然不顧他人可能造成之傷亡，深夜強盜汽車旅館之行
    為嚴重影響社會秩序，以及犯罪尚未得逞，被害人財產法益
    未生損害等一切情狀，量處如主文第二項所示之刑，以資懲
    儆。扣案之具殺傷力仿WALTHER廠PPK/S型半自動手槍製造換
    裝土造金屬槍管之具殺傷力改造槍枝一支（含彈匣一個，槍
    枝管制編號0000000000號）、具殺傷力之直徑8.0±0.5mm金
    屬彈頭之非制式子彈三顆，均屬違禁物，復係被告所有持以
    犯前述加重強盜未遂罪所用之物，應依刑法第38條第1 項第
    1 款、第2 款規定，宣告沒收。至鑑驗過程中取樣試射之改
    造子彈一顆，業因鑑定試射擊發已不具子彈之外型及功能，
    已無殺傷力，非屬違禁物，有上開鑑定通知書可查，另被告
    於愛莉園汽車旅館誤觸扳機擊發而遺留於現場之彈殼及彈頭
    ，亦因擊發而不具子彈之外型及功能，無殺傷力，並非違禁
    物，均不予宣告沒收。按因犯罪所用之物，除有特別規定外
    ，以屬於犯人者為限，始得沒收，刑法第38條第1 項第2 款
    、第3 項明文規定。倘犯罪所用之物，其所有權並不屬犯人
    時，自不在得宣告沒收之列。本件被告所用以犯案之扣案口
    罩一個及未扣案手套一雙，雖均係供被告犯加重強盜未遂罪
    所用之物，惟被告係自其竊得9867－MN號自小客車內所取得
    ，非屬被告所有之物，又非違禁物，不併予沒收。至連帽上
    衣之帽子，雖係被告所有供掩飾其容貌之犯罪所用之物，惟
    未扣案，亦非違禁物，又無證據證明尚屬存在，且該連帽衣
    服部分係被告日常生活穿著所用，非屬供本件犯罪所用之物
    ，爰不併予宣告沒收，附此敘明。
據上論斷，應依刑事訴訟法第369 條第1 項前段、第364 條、第
229 條第1 項前段，刑法第330 條第2 項、第1 項、第25條、第
47條第1 項、第38條第1 項第2 款，判決如主文。
本案經檢察官陳明光到庭執行職務。
中    華    民    國    98    年    10    月    27    日
                  刑事第四庭  審判長法  官  陳筱珮
                                    法  官  陳玉雲
                                    法  官  邱滋杉
以上正本證明與原本無異。
如不服本判決，應於收受送達後10日內向本院提出上訴書狀，其
未敘述上訴之理由者，並得於提起上訴後10日內向本院補提理由
書狀（均須按他造當事人之人數附繕本）。
                                    書記官  劉貞達
中    華    民    國    98    年    10    月    29    日
附錄本案論罪科刑法條全文－－
刑法第330 條：
犯強盜罪而有第321 條第1 項各款情形之一者，處七年以上有期
徒刑。
前項之未遂犯罰之。


司法院資訊處製作；財團法人民間司法改革基金會備份。
